臺灣宜蘭地方法院民事判決　　　　　　　 93年度訴字第227號
原　　　告　甲○○
訴訟代理人　林健智律師
被　　　告　乙○○
上列當事人間返還價金事件，本院於94年10月25日言詞辯論終結
，判決如下：
    主  文
被告應給付原告新臺幣壹佰柒拾萬元，及自民國八十九年一月十
八日起至清償日止，按週年利率百分之五計算之利息。
原告其餘請求駁回。
訴訟費用由原告負擔十分之一，餘由被告負擔。
本判決於原告以新臺幣伍拾柒萬元為被告供擔保後，得假執行。
但被告如以新臺幣壹佰柒拾萬元為原告供擔保，得免為假執行。
原告其餘假執行之聲請駁回。
    事實及理由
一、原告主張意旨略以：
（一）原告與被告於民國88年8月11日簽訂預售土地契約書，約
      定購買坐落於宜蘭縣頭城鎮○○段223地號土地（以下簡
      稱「系爭土地」），面積100坪即331平方公尺，位置於分
      割後由原告優先選擇，價金為新臺幣（下同）4,600,000
      元。原告於簽約前，為委託被告處理本件買賣契約，已於
      88年4月27日先給付被告50,000元，嗣於簽約當日再交付
      被告500,000元，又於89年1月17日匯款1,200,000元予被
      告，前後共計已支付價金1,750,000元。依據預售土地契
      約第4條之約定，被告應於簽訂契約1年後即89年8月11 日
      辦理土地所有權移轉登記，但被告屆期仍未辦理，經原告
      先後於90年12月11日、93年6月11日及93年6月18日以存證
      信函催告後仍未履行，原告則於93年7月12日再以存證信
      函訂相當期限之催告，言明逾期被告未完成土地整理交換
      條件即解除契約，嗣於93年8月12日於本院審理中以言詞
      對被告解除契約。
（二）依預售土地契約第4條之約定，被告於簽訂本契約1年後即
      89年8月11日仍未辦理所有權移轉登記，即為給付遲延。
      另依土地預售契約第3條之約定，本件契約標的為「宜蘭
      縣頭城鎮○○段223地號土地，面積為100坪即331平方公
      尺，位置於分割後由原告優先選擇」。原告於93年6月11
      日以存證信函主張選擇該100坪土地之位置，但被告迄未
      依照原告之選擇分割土地，將該特定位置之土地移轉登記
      予原告，即屬給付遲延。雖被告先後於93年6月8日及93
      年6月17日亦以存證信函要求原告備妥移轉所有權之相關
      文件，然被告迄今並未於系爭土地上分割出面積100坪之
      土地供原告選擇特定位置，故被告提出之給付並未符合債
      之本旨，其催告自亦不生效力。另依預售土地契約第2條
      第2項之約定，餘款之給付應於被告將預售土地與其他共
      有人完成整理交換手續後才議定，兩造並未就餘款之給付
      另行協議，故被告催告原告給付價金，亦不符合債之本旨
      。今原告先後於90年12月10日及93年6月11日以存證信函
      催告被告由原告選擇系爭土地之特定位置於分割後辦理所
      有權移轉登記，再於93年7月12日以存證信函定相當期限
      之催告，並於93年8月12日於法院當庭以意思表示解除契
      約，故本件兩造預售土地契約至此已經解除，被告自應將
      所受領之價金1,750,000元連同利息一併返還原告。
（三）被告辯稱其於88年4月27日自原告處受領50,000元時，本
      件預售土地契約尚未成立，該50,000元為原告委託被告處
      理另案之金錢。然除本件預售土地契約外，原告並未委託
      被告辦理其他案件，被告如抗辯該50,000元係處理另案之
      款項，應由其舉證說明。
（四）又被告抗辯兩造間除簽訂預售土地契約書外，並有89年2
      月18日由原告蓋章書立之同意書1份，就本件預售土地契
      約之履行期限、標的、付款方式及違約金等另為約定。然
      原告除與被告簽訂前揭預售土地契約書外，從未另外書立
      同意書，原告否認同意書上印文之真正，原告亦不可能書
      立該同意書。蓋原告之父即於系爭土地上建屋居住，原告
      除給付部分價金1,750,000元外，其餘尾款均係待系爭土
      地所有權移轉登記後再向銀行設定抵押辦理借款而支付，
      而系爭土地欲向銀行辦理抵押權設定之前提必須是分割為
      單獨所有之土地，銀行方同意借款，被告亦知悉此情形，
      故同意書第3條記載之剩餘價金給付方式，已超過原告所
      能給付之能力及範圍，原告斷不可能同意，此可佐證同意
      書之不實。又前揭預售土地契約約定之標的係系爭土地特
      定位置100坪即331平方公尺，其位置於分割後由原告優先
      選擇，但同意書之標的卻為依土地共有持分之現狀，兩者
      明顯不同，而土地特定位置之取得與持分在市場價格上差
      異甚大，原告實不可能同意以原價格購買無法單獨建築使
      用之共有土地持分。故同意書既為契約標的等重要內容之
      變更，依法應由雙方會同協議，方符合契約變更之程序，
      但同意書上僅有原告單方之印文，並無如契約書一般有買
      賣雙方簽章之形式，亦未如預售土地契約書由兩造各持1
      份，實與常情有違。又依同意書第4條記載：「買方如有
      違反系爭土地預售契約及同意書之約定或有不買之情形時
      ，同意賣方依法解除土地預售買賣契約外，並同意賣方將
      買方已付之全部價金予以沒收，做為懲罰性違約金」，僅
      對買方即原告予以苛責，並未課予賣方即被告相同之義務
      ，顯失公平，原告既已繳付價金1,750,000元予被告，在
      被告未為任何保障之前提下，原告必不可能同意此種條款
      ，亦可佐證同意書之不實。事實上，原告曾交付一顆印章
      予被告作為辦理系爭土地所有權移轉手續之用，被告可能
      因此偽造同意書。原告否認該同意書內容及形式之真正，
      被告如主張同意書為真正，應由其負舉證責任。
（五）退步言之，縱該同意書為真正，按民法第251條、252條之
      規定，債務已為一部履行者，法院得比照債權人因一部履
      行所受之利益，減少違約金，如約定之違約金金額過高者
      ，法院得減至相當之金額。被告雖辯稱其以訴訟方式取得
      系爭土地及宜蘭縣頭城鎮○○段225地號土地，該訴訟所
      支出之訴訟費用、裁判費等費用均係為履行本件土地預售
      契約而支出，被告因此受有損害。然被告如為履行本件預
      售土地契約與其他共有人完成整理交換手續之條件，其應
      係以提起分割共有物之方式為之，而非提起拆屋還地訴訟
      ，但被告竟先提起拆屋還地訴訟，一審遭判決全部敗訴而
      上訴後經法院勸諭應以分割共有物之方式為之，始以和解
      方式處理，此有本院90年訴字第42號及臺灣高等法院91年
      度上字第957號判決各1件可證，可見該案訴訟勞費之支出
      均係因被告運用之方式錯誤所致。又被告於該案訴訟中支
      付之裁判費乃係為拆除其他共有人於宜蘭縣頭城鎮○○段
      225地號土地上之建物，所支出之測量費亦同，均與系爭
      土地無關。況被告於該案中係以其他共有人以1比1.5比例
      達成訴訟上和解，由被告取得系爭土地之持分，而系爭土
      地靠近馬路，交通便捷，出入方便，其價值較宜蘭縣頭城
      鎮○○段225地號土地為高，被告以此比例換地和解乃是
      合理價格，被告並未有任何損失，反而獲取土地更高之使
      用價值，並無任何損害發生。本件原告迄今已給付價金1,
      750,000元予被告，並無違反預售土地契約之行為，被告
      於清償期屆至後，仍未依債之本旨提出給付，已有債務不
      履行之情形，其竟主張沒收自原告處受領之價金作為懲罰
      性違約金，實屬無稽。綜上本件兩造預售土地契約已經合
      法解除契約，被告亦未受有損害，自應將所受領之價金1,
      750,000元附加利息一併返還。
（六）並據此聲明：
   1、被告應給付原告1,750,000元，並自89年1月18日起至清償
      日止按年息百分之5計算之利息。
   2、訴訟費用由被告負擔。
   3、原告願供擔保請准宣告假執行。
二、被告抗辯意旨略以：
（一）原告於88年8月11日與被告簽訂預售土地契約書，向被告
      購買當時尚未分割之系爭土地。嗣原告於89年2月18日並
      另書立同意書1份，增訂部分條款，故預售土地契約書及
      同意書均為本件買賣契約之一部分，兩造均應受此拘束。
（二）原告主張其於88年4月27日交付予被告之50,000元，作為
      本件預售土地契約價金之一部分並由被告書立借據1紙存
      證。被告自認確有受領該筆款項，但受領當時本件預售土
      地契約尚未成立，被告並無先行收受價金之可能，且如該
      筆款項確為價金，應於收據上記載為價金之一部分，而非
      於收據上記載為「委託案件之案款周轉金」。另本件預售
      土地契約約定價金為4,600,000元，如原告自認已給付價
      金1,700,000元，何以於同意書第3條記載土地剩餘價金仍
      有2,900,000元尚未支付，顯見原告亦認此50,000元並非
      價金之一部分，故原告請求返還，並無理由。
（三）原告雖否認系爭同意書上原告之印文為真正，然其於本院
      94 年1月27日言詞辯論期日中自承：「我們把印章交由被
      告去辦理，所以同意書是未經原告授權所蓋的」，顯見原
      告已自認同意書上原告之印文為真正，僅遭被告盜蓋。依
      據民事訴訟法第279條第1項之規定，原告既就同意書上之
      印文為真正之事實，於審判中自認，則兩造及法院均應受
      原告自認之拘束，而認其所自認之事實為真正，被告自無
      須舉證證明同意書上原告之印文為真正，應由原告就被告
      盜用印章之事實負舉證責任。況宜蘭縣宜蘭地政事務所88
      年4月26日收件字第7998號原告自行申請抵押權塗銷登記
      案件土地登記申請書上原告之印文，與同意書上原告之印
      文，無論以肉眼比對或以透光及折疊方式重複比對結果均
      相互吻合，均可證明為同一印章，而該土地登記申請書既
      由原告親自提出於地政機關，其所使用之印章當屬真正，
      故同意書上之印文亦屬真正，應無疑義。又原告先後多次
      庭訊，就何時、何地交付印章給被告，陳述前後不一，被
      告否認曾經收受原告交付之印章。再依預售土地契約第2
      條第2款之約定，買賣價金餘款之給付應於被告將預售土
      地與其他共有人完成整理交換手續後議定之，原告若不贊
      同與被告就本件預售土地契約另外增加條款，何以在被告
      尚未與其他共有人完成整理交換前，即匯款1,200,000元
      予被告？綜上均可證明原告主張同意書上原告之印文並非
      真正及被告盜用原告之印章云云，均不實在，原告否認同
      意書形式及內容之真正，並無依據。
（四）依預售土地契約第4條之約定，本契約應於簽約1年後即89
      年8月11日辦理產權移轉登記，但如有特殊原因經原告同
      意後，得不在此限而順延之。原告即是依此書立同意書同
      意被告將原預售土地契約之辦理土地所有權移轉登記時間
      予以順延，並非原契約之變更。換言之，同意書為原預售
      土地契約之增定條款，並非變更原契約。又依據預售土地
      契約第3條之記載，本件買賣標的為「系爭土地即宜蘭縣
      頭城鎮○○段223地號，土地面積為100坪即331平方公尺
      ，其位置於分割後由原告優先選擇」，可知兩造買賣契約
      就移轉登記之內容尚未約定，故同意書內買賣標的係依土
      地共有持分現狀登記之約定，僅是就未約定之處予以增定
      清楚，並非對原契約之變更。原告主張契約變更僅有單方
      書立之同意書，而無兩造簽名，不生效力云云，顯有誤解
      。
（五）嗣被告依據預售土地契約書及同意書履行買賣契約，並於
      系爭土地與其他共有人完成和解交換後，隨即發函催告原
      告提出文件辦理所有權移轉登記。惟原告遲延給付價金，
      並以存證信函提出其他分割土地特定部分之要求，且否認
      同意書之真正，被告迫於無奈才以存證信函解除契約。原
      告雖亦發函催告被告履行契約，然依預售土地契約第3條
      之約定，本件買賣標的之位置須先待被告與系爭土地其他
      共有人完成土地分割後，原告始在被告分得之土地（約13
      0坪）中有優先選擇100坪之權利，即所謂土地分割之優先
      選擇權，其是以該土地全體共有人完成土地分割，使被告
      所有土地得以特定其位置為條件。而依土地預售買賣契約
      第4條之約定，系爭土地所有權移轉，僅有時間之履行期
      限，與土地分割時間無關，縱未完成土地分割亦不影響所
      有權移轉之履行。況土地預售契約中被告僅同意原告就被
      告將來分得之土地有優先選擇權，並無特定位置或應移轉
      登記系爭土地面積100坪為被告單獨所有之約定，原告存
      證信函以雙方未約定之事項為理由解除契約，顯然並非依
      債之本旨為催告，原告主張解除契約，並不合法。故本件
      係因原告給付價金遲延，被告方於93年6月8日及93 年6月
      17日以存證信函催告原告履行契約，原告仍拒不履行，被
      告再於93年6月30日以存證信函向原告解除契約。是系爭
      契約已由被告先行表示解除，原告無從主張解除契約。故
      原告主張解除契約請求返還價金並附加自受領時起之利息
      ，並無理由。
（六）本件契約因原告違約在先，已由被告解除契約，故被告依
      系爭同意書第4條之記載，將原告已付之價金予以沒收，
      作為懲罰性違約金，並無不當。況被告為履行本件買賣契
      約，由被告之妻王美玲及父親范培良與系爭土地其他共有
      人以訴訟上和解方式取得土地，訴訟程序之花費及為求和
      解而犧牲交換之土地面積與坪數，均屬被告之損失，故原
      告依法沒收自原告處受領之價金1,700,000元作為懲罰性
      違約金，並無過高情形。
（七）並據此聲明：
   1、原告之訴及假執行之聲請均駁回。
   2、訴訟費用由原告負擔。
   3、如受不利之判決，願供擔保請准宣告免為假執行。
三、兩造不爭執之事實：
（一）原告於88年4月27日交付50,000元予被告，由被告書立借
      據1紙載明：「茲收甲○○先生委託案件之周轉金新臺幣
      伍萬元，俟本案終結其案款再一併結算」，此並有收據1
      紙可證。
（二）原告與被告於88年8月11日簽訂預售土地契約書，約定：
      （1）買賣價金為4,600,000元，（2）付款期限為簽訂同
      時由原告給付被告500,000元，作為價金之一部分，餘款
      於被告將預售土地與其他土地共有人完成整理交換手續後
      議定之，（3）買賣標的為：系爭土地即宜蘭縣頭城鎮○
      ○段223地號，土地面積為100坪即331平方公尺，其位置
      於分割後由原告優先選擇，（4）辦理所有權移轉登記之
      時間係於簽訂契約1年後辦理，即為89年8月11日，但有特
      殊情形經原告同意後，得不在此限而順延之，此有預售土
      地契約書1件可證。原告並於締約當時當場交付被告500,0
      00元，復於89年1月17日匯款1,200,000元予被告，此有匯
      款回條1紙可證。
（三）被告之妻王美玲起訴請求宜蘭縣頭城鎮○○段225地號土
      地共有人拆屋還地，經本院於91年9月27日以90年度訴字
      第42號判於被告全部敗訴，此有該民事判決1件存卷可參
      。嗣王美玲不服，提起上訴，經臺灣高等法院以91年度上
      字第957號審理，於審理中王美玲與其他共有人達成訴訟
      上和解，並將系爭土地納入和解，按如該案和解筆錄附表
      所示之比例移轉交換，此有該民事筆錄1件在卷可參。王
      美玲因此取得系爭土地8分之5之持分，此有土地登記謄本
      1 件可證。
（四）原告先於90年12月11日以存證信函催告被告履行契約，被
      告則於93年6月8日以存證信函催告原告履行契約，原告再
      於93年6月11日及93年7月12日發函催告履行契約，被告亦
      於93年6月17日發函催告原告履行契約，又於93年6月30日
      發函表示解除契約，此均有存證信函各1件可證。原告則
      於本院93年8月12日庭訊中以言詞表示解除契約。
四、本件之爭點及法院之判斷：
    原告主張向被告購買系爭土地，買賣價金、標的、付款方式
    及所有權移轉登記之履行期限，均如預售土地契約書所載，
    並已交付價金共1,750,000元；惟被告並未依約履行，並提
    出偽造之同意書，抗辯原告先有違反預售土地契約及同意書
    之事由，已以存證信函表示解除契約，且沒收自原告處受領
    之價金作為懲罰性違約金；但原告否認同意書之真正，被告
    未依債之本旨提出給付，已有債務不履行之情形，其向原告
    解除契約之催告並不合法，故原告主張解除契約，並請求被
    告返還所受領之價金及利息等語，均為被告所否認，並以前
    詞置辯。是本院就雙方所爭執事項進行整理後，協議出本件
    應審酌之爭點為：（一）被告收受原告交付之50,000元，是
    否為本件預售土地契約價金之一部分？（二）被告提出之同
    意書是否真正？該同意書僅為履行期之變更或為契約標的之
    變更？（三）被告有無債務不履行之情形？（四）原告解除
    契約是否合法？有無理由？是否得以請求被告返還價金？（
    五）被告沒收原告價金作為懲罰性違約金，是否有理由？該
    違約金金額是否過高？茲分別判斷如下：
（一）被告收受原告交付之50,000元，是否為本件土地預售契約
      價金之一部分？
      原告固主張其於88年4月27日交付予被告之50,000元，係
      本件預售土地契約買賣價金之一部分，因原告並未委託被
      告辦理其他案件。然查，本件預售土地契約係於88年8月
      11日成立，原告在契約成立之前交付被告50,000元，實難
      證明此筆款項係作為本件預售土地契約價金之一部分，或
      為辦理系爭買賣契約之費用。且如原告欲將此筆款項作為
      價金之一部分，應於收據中載明被告預收價金，或註明此
      筆款項為價金之一部分等字句，而非記載「委託案件之周
      轉金」、「俟本案終結其案款再一併結算」等語。故原告
      主張交付被告之50,000元為本件土地預售契約價金之一部
      分，而請求被告返還，並無理由。
（二）被告提出之同意書是否真正？該同意書僅為履行期之變更
      或為契約標的之變更？
   1、按當事人主張有利於己之事實，就其事實有舉證責任，民
      事訴訟法第277條定有明文。本件原告否認同意書上原告
      之印文為真正，而該同意書對於被告係屬有利之證據，則
      對於同意書之真正，被告自應負舉證責任。至被告雖抗辯
      原告於本院94年1月27日言詞辯論程序中陳稱被告可能係
      盜用原告所交付蓋用於土地預售契約書上之印章，或盜用
      原告所交付而用於宜蘭縣宜蘭地政事務所88年4月26日收
      件字號第7998號辦理抵押權塗銷登記案件土地登記申請書
      上之印章而偽造同意書等語，係對於同意書上原告之印文
      為真正之事自認不爭執，兩造及法院均應受此自認之拘束
      ，而認原告自認之事實為真正。然按當事人於自認有所附
      加或限制者，應否視有自認，由法院審酌情形斷定之，民
      事訴訟法第279條第2項定有明文。本件原告於被告提出同
      意書後即否認同意書上印文之真正（見本院93年9月16日
      言詞辯論筆錄），其於94年1月27日言詞辯論中除前揭陳
      述外，亦否認同意書上印文為真正（見本院94年1月27日
      言詞辯論筆錄），可知應非對於同意書上之印文為真正之
      事實為自認，且本院於94年6月30日言詞辯論中再次確認
      原告究係主張同意書之印文為被告所偽造或盜用，原告仍
      主張同意書上之印文為被告偽造等語（見本院94年6月30
      日言詞辯論筆錄），顯見原告係否認同意書上原告之印文
      為真正，並非自認原告印文為真正，是本件自應由被告就
      同意書上印文是否為真正負舉證責任，合先敘明。
   2、被告固抗辯稱同意書上原告之印文與宜蘭縣宜蘭地政事務
      所88年4月26日收件字號第7998號辦理抵押權塗銷登記案
      件土地登記申請書上原告之印文相同，而該土地登記申請
      書為原告親自送件，可證同意書上原告之印文為真正。然
      本院將同意書及土地登記申請書之原本送法務部調查局鑑
      定兩者原告之印文是否相同，該局函覆稱：「因提供參對
      之土地登記申請書上所蓋『甲○○』印樣不夠清晰，且又
      無印章實物可再採樣比對，故欠難憑與同意書上印文鑑定
      異同」，此有該局94年9月21日調科二字第094004134 30
      號函存卷可參。而本院以肉眼檢視該土地登記申請書原本
      ，發現其上原告之印文與內頁所附原告國民身分證正反面
      影本旁之印文不同，顯見該土地登記申請書內並非僅有一
      種印文，則被告所指與同意書上之印文相同者為何，尚有
      不明，實難據此即證明同意書上原告之印文為真正。
   3、又兩造預售土地契約第4點固約定：「本契約辦理產權移
      轉登記之時間係於簽訂本契約1年後辦理即為民國89年8
      月11日，但如有特殊情形經甲方同意後，得不在此限而順
      延之」，似指如有特殊情形，經原告同意，得以延後契約
      之履行期。但由被告提出之同意書內容觀之，其上第2點
      記載：「產權移轉過戶之登記同意依土地共有持分之現狀
      以買賣或贈與方式辦理移轉登記」，顯已將預售土地契約
      原約定之買賣標的：「系爭土地即宜蘭縣頭城鎮○○段22
      3地號、土地面積為100坪即331平方公尺，其位置於分割
      後由甲方優先選購」之特定位置，變更為土地持分，已屬
      契約標的之變更，並非僅是原契約履行期之變更。則按就
      土地特定位置或持分買賣為土地買賣契約重要之點，因土
      地是否得以特定位置單獨使用或僅得以持分與他人共同使
      用，於市場價格上差異甚大，而就此土地買賣契約重要之
      點之變更，衡諸常情，買賣雙方應會以契約形式予以變更
      ，並會將契約以一式兩份之方式由買賣雙方留存，而非以
      單方同意之方式予以變更。是本件原告主張被告以原告單
      方出具之同意書為契約標的之重要變更，與常情不符等語
      ，洵非無據。又依同意書第4點記載：「買方如有違反預
      售土地契約及本同意書之約定或有不買之情形時，除同意
      賣方依法解除預售土地契約外，並同意賣方將買方已付之
      全部土地價金予以沒收，以為懲罰性之違約金」，係增加
      原土地預售契約所無之懲罰性違約金之約定。但此條款僅
      就買方違約時有懲罰性違約金之賠償義務，於賣方違約時
      ，並未有違約賠償之條款，顯失公平，原告主張於通常情
      形下不可能書立此種同意書，亦屬有理。至被告抗辯稱依
      預售土地契約第2條第2款之約定，買賣價金餘款之給付應
      於被告將預售土地與其他共有人完成整理交換手續後議定
      之，原告係因書立同意書同意與被告就預售土地契約另外
      增加條款，才在被告尚未與其他共有人完成整理交換前，
      即匯款1,20 0,000元予被告云云。惟原告係於同意書上記
      載之書立日期即89年2月18日前之89年1月17日匯款
      1,200,000元予原告，被告抗辯因書立同意書，故於完成
      土地整理交換前匯款予被告云云，即屬有誤。從而，原告
      否認同意書形式及內容之真正，而被告並未能盡其舉證責
      任以證其實，揆諸前揭說明，自應認該同意書並非真正，
      本件買賣契約仍應僅以預售土地契約書之約定為履行依據
      。
（三）被告有無債務不履行之情形？
      依據兩造預售土地契約第2點第2項之約定，價金餘款應於
      被告與系爭土地其他共有人完成交換整理手續後給付。查
      被告之妻王美玲於本院90年度訴字第42號案件起訴請求宜
      蘭縣頭城鎮○○段225地號土地共有人拆屋還地，經本院
      於91年9月27日判決王美玲全部敗訴，嗣王美玲不服，提
      起上訴，後於臺灣高等法院以91年度上字第957號案件審
      理中與其他共有人達成訴訟上和解，並將系爭土地納入和
      解，按如該案和解筆錄附表所示之比例移轉交換，王美玲
      因此取得系爭土地8分之5之持分。而被告於掌握系爭土地
      持分後，固先後於93年6月8日及93年6月17日以存證信函
      催告原告備妥土地所有權移轉登記相關文件辦理登記。然
      被告發函催告當時，並未依照預售土地契約之約定，提出
      買賣標的即系爭土地面積100坪即331平方公尺由原告優先
      選擇特定位置，僅係提出王美玲與其他共有人交換分割後
      之持分為給付，顯然並未依債之本旨而提出給付，故原告
      主張被告有債務不履行之情形，洵屬有理。
（四）原告解除契約是否合法？有無理由？是否得以請求被告返
      還價金？
      按契約解除時，當事人雙方有回復原狀之義務，受領之給
      付為金錢者，應附加自受領時起之利息償還之，民法第25
      9條第3款定有明文。查被告固先後於93年6月8日及93年6
      月17日以存證信函催告原告備妥土地所有權移轉登記相關
      文件辦理登記，並於93年6月30日以原告給付價金遲延為
      由，以存證信函解除契約。然被告所為之催告，因其所提
      出之給付並不符合債之本旨，而不生效力，其解除契約之
      意思表示自亦不生效力。原告因被告並未依債之本旨提出
      給付，先後於93年6月11日及93年7月12日發函催告被告履
      行契約，因被告遲未履行，乃於93年8月12日於本院庭訊
      中當庭以言詞表示解除契約，其催告及解除契約之意思表
      示均為合法，至此兩造預售土地契約已經解除，原告請求
      被告返還受領之價金，並附加自受領時所生之利息，應有
      理由。
（五）被告沒收原告價金作為懲罰性違約金，是否有理由？該違
      約金金額是否過高？
      被告提出之同意書並非真正，本件買賣契約應僅以預售土
      地契約為依據，業如前述。惟預售土地契約並無違約金之
      約定，則被告依同意書第4點主張得以沒收自原告處受領
      之價金作為懲罰性違約金云云，即無理由。至該違約金金
      額是否過高之爭點，因本院認被告沒收已收受之價金作為
      懲罰性違約金部分，並無理由，則違約金金額是否過高部
      分，自毋庸再予論斷，附此敘明。
五、綜上所述，原告基於預售土地契約主張被告並未依約將兩造
    約定之買賣標的即系爭土地面積為100坪即331平方公尺提出
    ，由原告優先選擇位置，而係提出土地共有持分之現狀為給
    付，其未依債之本旨提出給付，已有債務不履行之情形，且
    其提出之同意書並非真正，其沒收原告所交付之價金做為懲
    罰性違約金，並無依據，其解除契約之催告亦不合法，故原
    告主張解除本件土地預售契約，請求被告返還已受領之價金
    1,700,000元，及自89年1月18日起按年息百分之5計算之利
    息為有理由，應予准許，惟逾此金額即50,000元部分，因本
    院認非屬價金之一部分，此部分請求為無理由，應予駁回。
六、兩造均陳明願供擔保，請求准為假執行或免為假執行宣告，
    經核於原告勝訴部分均無不合，爰酌定相當金額准許之；至
    原告敗訴部分，假執行之聲請即失所附麗，應併駁回之。
七、本件事證已臻明確，兩造所為其他主張、陳述並所提出之證
    據，經審酌後認均與本件之結論無礙，爰不一一論述，併予
    敘明。
八、據上論結，本件原告之訴為一部有理由，一部無理由，依民
    事訴訟法第79條，第390條第2項、第392條第2項，判決如主
    文。
中　　華　　民　　國　　94　　年　　11　　月　　15　　日
                  臺灣宜蘭地方法院民事庭
                      法　官
正本與原本無異。
如對本判決上訴，須於判決送達後20日內向本院提出上訴狀 (須
附繕本)。
中　　華　　民　　國　　94　　年　　11　　月　    　　日
                      書記官  陳憲文
